臺灣高雄地方法院刑事判決　　　　　　　96年度訴字第1546號
公　訴　人　臺灣高雄地方法院檢察署檢察官
被　　　告　甲○○
　　　　　　　　　　（另案於台灣高雄第二監獄執行中）
上列被告因違反毒品危害防制條例案件，經檢察官提起公訴（96
年度毒偵字第2651號）暨移請本院併案審理（96年度毒偵字第26
49號），因被告就被訴事實為有罪陳述，經本院告知簡式審判程
序意旨，並聽取公訴人及被告之意見後，本院合議庭裁定由受命
法官獨任依簡式審判程序審理，判決如下：
    主  文
甲○○施用第一級毒品，處有期徒刑壹年。扣案如附表編號所
示第一級毒品海洛因壹包與殘留第一級毒品海洛因之注射針筒壹
支均沒收銷燬之。
    事  實
一、甲○○前因施用毒品案件，經本院95年度毒聲字第116 號裁
    定觀察、勒戒後，認無繼續施用毒品傾向，於民國95年2 月
    24日執行完畢釋放。詎其猶不知悛悔，復基於施用第一級毒
    品海洛因之犯意，於前開觀察勒戒執行完畢釋放後5 年內，
    自95年8 月23日起至同年10月17日許止，在其位於高雄縣杉
    林鄉○○路152 巷3 號住處內，以將海洛因摻水後、再以針
    筒注射之方式，約以每1 至2 日注射1 次之頻率，非法施用
    第一級毒品海洛因多次。嗣先後於附表所示時、地遭警查獲
    ，並經其同意後採尿送驗，始查悉上情，另扣得甲○○所有
    、如附表編號所示第一級毒品海洛因1 包與殘留第一級毒
    品海洛因之注射針筒1 支等物品。
二、案經高雄市政府警察局湖內分局、旗山分局分別報請台灣高
    雄地方法院檢察署檢察官偵查起訴暨移送併案審理。
    理  由
一、本件被告甲○○係違反毒品危害防制條例第10條第1 項施用
    第一級毒品罪，其法定刑為死刑、無期徒刑、最輕本刑為3
    年以上有期徒刑以外之罪，於準備程序進行中，被告就被訴
    事實為有罪之陳述，由受命法官告知簡式審判程序之要旨並
    聽取其與公訴人之意見，經被告同意適用簡式審判程序後，
    本院亦認無不得或不宜改依簡式審判程序進行之處，爰依刑
    事訴訟法第273 條之1 第1 項、第284 條之1 規定，本院合
    議庭裁定裁定本件由受命法官獨任進行簡式審判程序，合先
    敘明。
二、上揭事實，業有嫌犯代號與真實姓名對照表、及台灣檢驗科
    技股份有限公司濫用藥物尿液檢驗報告各2 件在卷可稽，另
    扣得被告所有、如附表編號所示之第一級毒品海洛因1 包
    與使用過之注射針筒1 支等物品可資佐證。又上開毒品送請
    高雄市立凱旋醫院鑑定結果，確含有第一級毒品海洛因成分
    ，有卷附該院95年9 月21日濫用藥物成品檢驗鑑定書1 份可
    佐；至扣案注射針筒1 支前經送請臺灣高雄醫學大學附設中
    和紀念醫院加以鑑驗，呈現第一級毒品海洛因陽性反應，亦
    有該院0000-000號檢驗報告在卷可查，復據被告於本院審理
    中坦認上情不諱，足徵被告之自白核與事實相符，堪予採信
    。另查，被告前因施用毒品案件，經裁定觀察、勒戒後，認
    無繼續施用毒品傾向，於95年2 月24日執行完畢釋放等情，
    有臺灣高等法院被告前案紀錄表1 份附卷可參，足認被告確
    於前開觀察、勒戒執行完畢釋放後，5 年內再犯毒品危害防
    制條例第10條第1 項之施用第一級毒品罪。職是，本件事證
    明確，被告前揭犯行洵堪認定，應依法論科。
三、查海洛因係毒品危害防制條例第2 條第2 項第1 款所定第一
    級毒品，依法不得持有、施用及販賣。核被告甲○○所為，
    係違反毒品危害防制條例第10條第1 項施用第一級毒品罪。
    其施用第一級毒品海洛因前、後持有海洛因之低度行為，應
    為施用之高度行為所吸收，均不另論罪。又被告先後多次施
    用毒品犯行，乃係基於單一行為決意而反覆多次實施構成要
    件相同之罪，為避免造成過度評價，本院爰認應包括論以一
    罪，方屬適法（詳後述）。爰審酌被告前因施用毒品案件，
    經施以強制戒治後，竟再為本件施用毒品犯行，足見其惡習
    已深，且戒絕毒癮之意志不堅，未能體悟施用毒品對自己、
    家人造成之傷害及社會之負擔，自屬可議；惟念其於犯後態
    度良好，並能坦承犯行及施用毒品本質上係屬戕害自身健康
    之行為，尚未直接危害他人，反社會性之程度應屬較低等一
    切情狀，量處如主文所示之刑，以資懲儆。此外，扣案如附
    表編號所示第一級毒品海洛因1 包係查獲之毒品，且該包
    裝袋與其內毒品業已無法析離；又使用過之注射針筒1 支，
    亦與其內殘餘之毒品同屬無法析離，應將之同視為第一級毒
    品無訛，從而不問屬於犯人與否，均應依毒品危害防制條例
    第18條第1 項前段之規定，沒收銷燬之。
四、關於施用毒品罪數認定之說明：
    查我國審判實務針對行為人遭警多次查獲施用同種類毒品之
    犯行，向來均採取「連續犯」之見解，認為行為人各次施用
    毒品犯行均應構成毒品危害防制條例第10條之施用毒品罪，
    惟因主觀上具有概括犯意、且所犯者亦係構成要件相同之罪
    ，故應依修正前刑法第56條連續犯規定論以一罪，並加重其
    刑。然我國刑法前自95年7 月1 日業已刪除連續犯規定，從
    而本院乃認有關施用毒品犯罪之罪數究應如何認定，自有重
    新檢討之必要。經查：
  (一)蓋我國刑法體系架構主要乃繼受德、日二國大陸法系之概念
    ，針對行為人先後或同時以單一行為（包括自然意義之一行
    為與法律意義之一行為）或多次行為而實現多數犯罪構成要
    件之情形，並非截然採取一罪一罰之論罪模式，而須由法院
    依個案情形判斷其是否構成法規競合（例如特別關係、補充
    關係、吸收關係等）、或依法論以一罪或分論併罰。又刑法
    罪數之目的即在於如何同時對行為人之主觀犯罪意思及客觀
    犯罪行為做出適當評價、進而賦予刑罰之法律效果，未可偏
    廢一方。因此，除單純一罪之情形外，法院面對行為人罪數
    之處理，一方面既要避免評價不足之缺漏，他方面亦須避免
    過度評價（或重複評價）之不當，因此，無論係刑法理論上
    所稱接續犯、繼續犯、集合犯或包括一罪等概念，以及修正
    前刑法所明定之連續犯、牽連犯等規定，俱係由此概念衍生
    而來。是以針對前述法律評價之過程，首應釐清者乃係行為
    人客觀上所實施之行為個數，復佐以各該行為性質、時空關
    係是否緊密結合，以及依一般社會通念是否均認得以單一行
    為加以論斷等因素，用以判斷行為人主觀上是否果係基於單
    一（或同一）行為決意而實施前揭行為，方能據此憑為行為
    人罪數討論之基礎。準此，我國審判實務以往針對多次施用
    毒品雖一概論以連續犯，然本院認為透過刑法制裁手段處罰
    施用毒品行為之目的，乃有鑑於毒品具有成癮性、濫用性且
    可能對社會造成一定程度危害，遂有立法加以禁絕之必要，
    此觀諸毒品危害防制條例第2 條第1 項規定內容甚明，故同
    條例第2 條第2 項依據毒品成癮性、濫用性及對社會危害性
    程度不同而將之分類為四級，以資規範。由於我國所查獲施
    用毒品者所慣常施用之海洛因及甲基安非他命業經毒品危害
    防制條例第2 條第2 項第1 款、第2 款分別列明為第一級毒
    品與第二級毒品，故針對施用此類毒品之行為人，無論係該
    條例明文規定該等毒品具有高度成癮性、或科學上認定一旦
    施用此二類毒品確有難以戒絕、且須反覆施用之情形，或本
    諸法院歷來審理施用毒品案件之經驗可知施用毒品者大抵均
    有重覆涉犯施用毒品之罪，迭經法院裁定觀察勒戒、強制戒
    治或科刑判決之情況，甚而衡諸一般社會常情亦可推認施用
    毒品之人往往會成癮並產生長期依賴之心理，而有反覆施用
    之情事。綜此觀之，吾人當可合理推斷施用毒品者多次施用
    同種類毒品之行為，乃係基於滿足毒癮之單一行為決意而反
    覆實施，進而觸犯相同構成要件之罪，合先敘明。
  (二)次者，針對各次施用毒品犯罪是否必須獨立加以評價？本院
    認為此一問題與一般犯罪情形並無不同。試舉例言之，倘行
    為人於同一時間、地點，以將海洛因摻入香菸內點燃吸食之
    方式，接連多次吸食海洛因（或將海洛因摻水後、以針筒接
    連注射血管多次），由於此等行為彼此時間、地點俱屬密切
    接近，客觀上足認係單一行為之多次舉止，且行為人主觀上
    所認識者亦屬基於單一犯意所為之，接續侵害同一法益，核
    與傷害罪之行為人於同一毆打被害人之過程中先後毆打其頭
    部及身體、或行竊者在同一時、地接續偷竊不同種類物品之
    情殊無差異，倘吾人面對上開各類犯罪情形均論以接續犯者
    ，當無疑義。惟一旦行為人於前次施用毒品後，相隔一定時
    間又因毒癮發作而更行施用毒品，此際是否得就其後施用毒
    品之舉另行論以一罪而單獨處罰？本院以為施用毒品者前次
    施用毒品行為雖因毒癮稍解而暫停繼續施用，然因其毒癮仍
    屬存在而未全然戒絕，且衡情行為人主觀上亦存有一旦毒癮
    發作、將再次施用毒品之犯罪認識，是其客觀上雖分次實施
    施用毒品構成要件行為，然主觀上仍僅具有單一施用毒品之
    行為決意，此乃施用毒品犯罪類型之特性，要不得徒以行為
    人先後施用毒品之時間、空間有所區隔而亦其結論，否則縱
    令客觀上滿足施用毒品行為之評價，然對於行為人主觀上僅
    具有單一施用毒品之事實則有重複評價之不當。況承前所述
    ，各次犯罪行為彼此間時、空因素是否密接乃係行為人主觀
    上是否具有單一決意之判斷基準，非可逕引為罪數評價之要
    件，故有關施用毒品犯罪之罪數評價，自應審酌行為人各該
    施用毒品之舉是否係出於單一行為決意、進而多次實施同一
    構成要件行為。倘依卷附證據可資認定行為人先後施用毒品
    果係出於個別、單獨之行為決意（例如長期施用安非他命、
    偶而施用一次MDMA；或施用海洛因後業已接受戒癮治療、經
    過相當時間後再行施用者），自應分別論以數罪為當；惟倘
    行為人確係基於單一行為決意而反覆多次施用毒品，由於其
    係本諸單一意思決定、實施相同構成要件之罪，各行為間彼
    此間具有密接關連性，侵害法益內容亦屬同一，自應包括論
    以一罪、即以法律上一罪加以評價，並視其犯罪程度之差異
    （如施用次數、施用期間等）而科予適當之刑，方不致產生
    前述過度評價之不當。
  (三)職是，我國雖因刑法刪除連續犯規定、以致法院針對行為人
    多次施用毒品犯罪型態之處理上有所歧異，然本院基於前述
    理由乃認定有關施用毒品犯罪本質上應係成立「包括一罪」
    ，亦即不問行為人施用毒品次數之多寡，均應以單一施用毒
    品罪論斷，此乃法律見解之變更，要非刑法第2 條所稱法律
    之變更，自不生法律比較適用之問題。綜前所述，查本件被
    告自95年8 月23日起至同年10月17日許止，約以每1 至2 日
    注射1 次之頻率，多次非法施用第一級毒品海洛因，是其客
    觀上雖有多次施用毒品行為，然主觀上乃基於施用第一級毒
    品海洛因之單一行為決意，且各該行為彼此間確屬密接，實
    非可就各次施用毒品之舉單獨予以評價，揆諸前揭說明，本
    院乃認應就被告前揭數次施用毒品犯行包括論以單一之施用
    第一級毒品罪，方屬適法。
五、另查，本件被告除起訴書所載犯罪事實外，就移送併辦部分
    即臺灣高雄地方法院檢察署96年度毒偵字第2649號、及被告
    其餘施用第一級毒品之犯行，雖未據公訴人起訴，然核與前
    揭已起訴部分具有實質上一罪關係，當為起訴效力所及，本
    院自應一併審理，附此敘明。
據上論斷，應依刑事訴訟法第273 條之1 第1 項、第299 條第1
項前段，毒品危害防制條例第10條第1 項、第18條第1 項前段，
判決如主文。
中　　華　　民　　國　　96　　年　　5 　　月　　30　　日
                  刑事第四庭  法  官 陳明呈
以上正本證明與原本無異。
如不服本判決，應於收受送達後10日內向本院提出上訴書狀。
中　　華　　民　　國　　96　　年　　6 　　月　　4 　　日
 　　　　　　　　　　　       書記官 林明忠
附錄本判決論罪科刑之法條：
毒品危害防制條例第十條
施用第一級毒品者，處六月以上五年以下有期徒刑。
施用第二級毒品者，處三年以下有期徒刑。
附表：
┌──┬───────┬──────────┬───────┬───────┐
│編號│偵查案號      │查扣物品種類、數量  │查獲時間      │查獲地點      │
├──┼───────┼──────────┼───────┼───────┤
│    │96年度毒偵字第│第一級毒品海洛因1 包│95年8 月24日  │高雄縣美濃鎮中│
│  │2651號        │（檢驗前淨重0.064 公│16時許        │興路一段美濃圳│
│    │              │克、檢驗後淨重0.049 │              │堤防上        │
│    │              │公克）、殘留第一級毒│              │              │
│    │              │品海洛因之注射針筒1 │              │              │
│    │              │支                  │              │              │
├──┼───────┼──────────┼───────┼───────┤
│    │96年度毒偵字第│無                  │95年10月19日14│高雄縣美濃鎮中│
│  │2649號        │                    │時30分許      │壇橋上        │
│    │              │                    │              │              │
└──┴───────┴──────────┴───────┴───────┘
